臺北高等行政法院判決　　　　　　　　　　　　　　 九十年度訴字第一九九四號
　　　　　　　　　　　　　　　.
　　原　　　告　甲○○
　　被　　　告　經濟部智慧財產局
　　代　表　人　陳明邦（局長）
　　訴訟代理人　乙○○
　　　　　　　　丙○○
　　參　加　人　財團法人金屬工業研究發展中心
　　代　表　人　林水木董事長.
　　訴訟代理人　丁○○
右當事人間因新型專利舉發事件，原告不服經濟部中華民國九十年一月二日經（九○
）訴字第八九○九○一四七號訴願決定，提起行政訴訟，本院判決如左：
　　主  文
原告之訴駁回。
訴訟費用由原告負擔。
　　事  實
一、事實概要：原告於民國八十六年八月四日以「鑄物毛邊剪緣刀模結構」向被告（
    原經濟部中央標準局，八十八年一月二十六日改制為經濟部智慧財產局）申請新
    型專利，經被告編為第00000000號審查，准予專利，並於公告期滿後，
    發給新型第一三九五四○號專利證書。嗣參加人財團法人金屬工業研究發展中心
    以其有違專利法第九十八條第二項之規定，對之提起舉發，案經被告審查，於八
    十九年五月二日以智專三（三）○五○三一字第○八九八九○○○七三八號專利
    舉發審定書為「舉發成立」之處分。原告不服，提起訴願，遭決定駁回，遂提起
    行政訴訟。經本院於九十一年一月二十九日開庭行準備程序，命被告陳述意見後
    ，認有使參加人獨立參加訴訟之必要，裁定命參加本件被告之訴訟。
二、兩造聲明：
    (一)原告聲明（原告經合法通知，未曾到場陳述，據其所提書狀內容而為記載）：
      請求撤銷原處分及訴願決定。
    (二)被告聲明：如主文所示。
三、兩造之爭點：原告所申請之「鑄件毛邊剪緣模具設計製造技術訓練」專利案，是
    否具有新穎性、進步性，而符合新型專利之要件？
    (一)原告主張（原告經合法通知，未曾到場陳述，據其所提書狀內容而為記載）：
      (1)查被告所為「異議不成立」（應係「舉發成立」之誤）處分之主要理由在於
        其認為舉發證據揭露出下列與系爭專利相同之處：
        舉發證據三（引證一）之日本「技術情報」雜誌，其毛邊剪緣模具之相關
          照片揭示有刀模塊、脫料孔、模座、框座、固定螺栓及調整栓桿。
        舉發證據四（引證二）之日本「JACT NEWS」期刊，其文中揭示因應鑄件
          特性，應採用可微調之分割型，並於使用中為了模具不被擠大，須以外框
          圍住；又刀刃形狀右下角設有階緣；及說明模具使用後，會磨耗及鬆動，
          因此使用現場上，必須維護，而刀刃塊之微調，在剪緣模具設計時必須考
          慮模具調整用之螺栓。
        舉發證據四（引證三）之金屬工業研究發展中心之「鑄件毛邊剪緣模具設
          計製造技術訓練」技術報告，其揭示多段刀刃主要是用於毛邊大及澆冒口
          處；另下模座之構造，設計係分割型，刀刃塊可調整，使用在工件形狀複
          雜，後工程精度要求嚴格之地方。
        故認為系爭專利之結構特徵可由日本「技術情報」雜誌、「JACT NEWS」期
        刊及本國金屬工業研究發展中心之「鑄件毛邊剪緣模具設計製造技術訓練」
        技術報告三種引證刊物部分揭示內容所陳之習知技術輕易完成，而稱系爭案
        不具進步性。又其上級決定官署受理原告所提之訴願，復做出「訴願駁回」
        之決定，其理由亦為維持認同被告認系爭專利可由諸引證各自揭露之習知技
        術統合運用而為輕易完成，系爭專利不具進步性，難謂符合新型專利之要件
        ；並另在引證三之「鑄件毛邊剪緣模具設計製造技術訓練」技術報告是否為
        公開發行於不特定之多數人足以閱覽之狀態的判定上，依其函請相關部門提
        出說明之查證下，認定該引證三之報告確為可供不特定之多數人索取閱覽，
        屬一公開刊物，而謂其具有證據力。
      (2)觀諸被告與上級決定官署之理由，雖言該參加人內部之「鑄件毛邊剪緣模具
        設計製造技術訓練」技術報告（引證三）為一公開刊物，可供不特定之多數
        人索取閱覽，惟光由該等引證刊物之揭露內容，詳加對照系爭專利經更正後
        申請專利範圍所界定之縮小特徵範疇，系爭專利難謂違反專利法第九十八條
        第二項「新型係運用申請前既有之技術或知識，而為熟習該項技術者所能輕
        易完成且未能增進功效時，雖無前項所列之情事，仍不得依本法申請取得新
        型專利」之相關規定，此一不服前述審定、決定之理由係陳明如下：
        系爭專利之特徵係在於：該各刀模塊於相鄰側形成階緣互為搭抵定位，且
          配合固定螺栓垂向穿結刀模塊螺固於模座，並於模座之框座上橫向穿結若
          干調整栓桿對應於內部刀模塊，其一調整栓桿藉其螺旋進移推頂刀模塊，
          另一調整栓桿得旋轉拉退刀模塊，而得微調刀模塊之相對位置者；就此而
          言，乃模塊之相鄰側形成階緣以供搭抵定位，且藉調整栓桿進移推頂刀模
          塊與扯退刀模塊，其係屬系爭專利成立必須之限制條件。
        然查該引證二之日本「JACT NEWS」期刊，雖言該「押螺栓」係做為一微
          調整用，並提及刀刃塊之微調，在剪緣模具設計時必須考慮模具調整用之
          螺栓調整螺栓；惟詳研該引證二之「押螺栓」，其係利用推頂之作用，而
          供頂住模塊防止其外擴，在所謂調整之螺栓型態分別上，其具有之調整作
          用不外乎是以單向之推移模式調整模塊往內移，並無法直接拉回模塊，供
          調整之功效上，便不及於系爭專利可「螺旋進移」與「旋轉拉退」之雙向
          調整栓桿，基此，系爭專利之進步性不容否認，其雖為運用申請前既有之
          技術或知識，而為熟習該項技術者所能完成，但並非未能增進功效。又相
          關被告與決定官署認為引證二圖（九）之刀刃形狀右下角設有階緣，便以
          此相較於系爭專利刀模塊於相鄰側形成之可互為搭抵定位之階緣，而認定
          其兩者係屬同一之設計；然而，該引證二所見之階緣，係僅為一單獨個體
          之特殊形狀，乃無法得知其是否亦為配合其他構件搭接定位，而屬一實際
          上可公、母配合之組合體，在毫無確切證明之情形下，原告實難接受被認
          定為一抄襲該引證刊物之技術者。
      (3)綜上論結，系爭專利相較於諸引證刊物，其並非直接運用該等申請前既有之
        習知技術知識，且雖熟習該項技術者係有可能得知其揭示內容而完成一創作
        ，但詳加比較下，系爭專利非為一不具增進功效者，自無違反專利法第九十
        八條第二項之規定，仍為一適法之新型專利，系爭專利遭參加人提起舉發而
        於原處分、訴願決定迭做成舉發成立、訴願駁回之處分、決定，實非公正。
    (二)被告主張：
  　　起訴理由主要謂：引證二之日本「JACT  NEWS」，其押螺栓係利用推頂之作用
      ，而供頂住模塊防止其外擴等微調整之功效不及於系爭專利可「螺旋進移」與
      「旋轉拉退」之雙向調整栓桿，系爭專利具進步性；引證二圖九刀刃形狀右下
      角設有階緣僅為一單獨個體之特殊形狀，無法得知其是否配合其他構件搭接定
      位，而屬公、母配合之組合體云云。惟查引證一照片（40）是用在小山毛邊剪
      緣機之二穴之固定架毛邊剪緣模具，照片上揭示有刀模塊、脫料孔、模座、框
      座、固定螺栓及調整栓桿；引證二圖（九）刀刃形狀右下角設有階緣，於模具
      中必有其他構件搭接定位為公、母配合之組合體，引證二第二十九頁「模具使
      用後，會磨耗及鬆動，因此使用現場上，必須維護；刀刃塊的微調：在剪緣模
      具設計時必須考慮模具調整用之螺栓」、圖（二十四）「微調整用押」
      等其調整螺桿配合引證一中譯本圖（40）照片「調整栓桿」，熟習該項技術者
      應可輕易得知其調整螺桿可旋進旋退；引證三刀刃塊可調整；系爭專利之構造
      特徵「‧‧‧模塊‧‧‧形成階緣‧‧‧固定螺栓‧‧‧調整栓桿‧‧‧得微
      調刀模塊」，為熟習該項技術者依引證二圖（九）、引證三刀刃塊可調整及引
      證一照片（40）等習知技術所能輕易完成，且未能增進功效，故所訴無理由。
    (三)參加人主張：與被告之陳述相同。
    理  由
甲、程序方面
    本件原告經受合法通知，未於言詞辯論期日到場，核無行政訴訟法第二百十八條
    準用民事訴訟法第三百八十六條各款所列情形，爰依被告之聲請由其一造辯論而
    為判決。
乙、實體方面
一、按凡對物品之形狀、構造或裝置之創作或改良，而可供產業上利用者，得依法申
    請取得新型專利，固為專利法第九十七條暨第九十八條第一項所明定。惟新型如
    係運用申請前既有之技術或知識，而為熟習該項技術者所能輕易完成且未能增進
    功效時，仍不得依法申請取得新型專利，復為同法第九十八條第二項所明定。
二、本件系爭第00000000號「鑄物毛邊剪緣刀模結構」新型專利案，係包含
    有一模座、若干刀模塊、固定螺栓及調整栓桿等構件，其中模座上部固設一框座
    ，內底部相對鑄物開設一略大之脫料孔，且框座內設若干相對內緣成型刃部之刀
    模塊，各刀模塊之刃部為相對鑄物外形輪廓修磨成型，且刀模塊厚度不一，並令
    刃部可為單一切緣，或成由上往下漸凸伸而適距相離之多重切緣；特徵在於：該
    各刀模塊於相鄰側形成階緣互為搭抵定位，且配合固定螺栓垂向穿結刀模塊螺固
    於模座，並於模座之框座上橫向穿結若干調整栓桿對應於內部刀模塊，其一調整
    栓桿藉其螺旋進移推頂刀模塊，另一調整栓桿得旋轉拉退刀模塊，而得微調刀模
    塊之相對位置者。參加人所提舉發證據三（即引證一），係社團法人日本強韌鑄
    鐵協會一九九三年十月二十日發行之第二十九卷第四號「技術情報」雜誌正本，
    第十二頁、第二十九頁；證據四（即引證二），係日本社團法人鑄造技術普及協
    會一九八五年七月二十日發行之第三四三號「JACT NEWS」期刊正本，第二十七
    頁、第二十九頁，證據五（即引證三），係金屬工業研究發展中心八十六年六月
    發行之「鑄件毛邊剪緣模具設計製造技術訓練」技術報告正本，第八頁、第九頁
    。經被告審查後，以引證一第十二頁照片十是銅合金用之去毛邊剪緣模具，第二
    十九頁照片四十是用在小山毛邊剪緣機之二穴之固定架毛邊剪緣模具，照片上揭
    示有刀模塊、脫料孔、模座．框座、固定螺栓及調整栓桿；引證二第二十七頁揭
    示有為了因應鑄件特性，應採用可微調之分割型，並於使用中為了模具不被擠大
    ，須用外框圍住，圖九刀刃形狀右下角設有階緣，第二十九頁揭示模具使用後，
    會磨耗及鬆動，因此使用現場上，必須維護‧‧‧刀刃塊之微調‧‧‧在剪緣模
    具設計時必須考慮模具調整用之螺栓；引證三第八頁揭示多段刀刃主要是用於毛
    邊大及澆冒口處，第九頁揭示下模座之構造，設計係分割型，刀刃塊可調整，使
    用在工件形狀複雜，後工程精度要求嚴格之地方。是系爭案之構造特徵「‧‧‧
    模塊‧‧‧形成階緣‧‧‧固定螺栓‧‧‧調整栓桿‧‧‧得微調刀模塊‧‧‧
    。」乃為熟習該項技術者依引證二圖九、引證三刀刃塊可調整及引證一照片（四
    十）等習知技術所能輕易完成，且未能增進功效，故引證一、二、三足以證明系
    爭案不具進步性，而為舉發成立之處分。原告不服，提起訴願，遭決定駁回，遂
    提起本件行政訴訟。
三、原告起訴意旨略稱：引證二押螺栓並無法直接拉回模塊，與系爭案調整栓桿可螺
    旋進移、旋轉拉退之雙向調整作用不同，引證二圖（九）之階緣並無組合型態之
    公、母配合體，無法得知其是否具有搭接定位之功能云云。經查，依引證二圖（
    九）可輕易得知其調整螺栓、階緣搭接定位之功效；引證二圖（九）刀刃形狀右
    下角設有階緣，於模具中必有其他構件搭接定位為公、母配合之組合體；引證二
    第二十九頁「模具使用後，會磨耗及鬆動，因此使用現場上，必須維護；刀刃塊
    的微調：在剪緣模具設計時必須考慮模具調整用之螺栓」之說明，及圖（二十四
    ）「微調整用押」等其調整螺桿配合引證一中譯本圖（40）照片「調整栓
    桿」，熟習該項技術者應可輕易得知其調整螺桿可旋進旋退。故系爭專利之構造
    特徵「‧‧‧模塊‧‧‧形成階緣‧‧‧固定螺栓‧‧‧調整栓桿‧‧‧得微調
    刀模塊」，實為熟習該項技術者依引證二圖（九）、引證三刀刃塊可調整及引證
    一照片（40）等習知技術所能輕易完成，且未能增進功效，系爭案自不具進步性
    ，難謂符合新型專利之要件。原告所訴，並不足採。從而，被告以系爭專利違反
    首揭法條規定，所為舉發成立之處分，洵無違誤，訴願決定予以維持，亦無不合
    。原告訴請撤銷，核無理由，應予駁回。
丙、據上論結，本件原告之訴為無理由，依行政訴訟法第九十八條第三項前段、第二
    百十八條、民事訴訟法第三百八十五條第一項前段，判決如主文。
中　　華　　民　　國　　　九十一　　年　　　五　　　　月　　二十九　　　日
                           臺 北 高 等 行 政 法 院  第三庭
           　　　　　　　　　　　　　　　　　審判長 法　官  徐瑞晃
           　　　　　　　　　　　　　　　　　　　　 法　官  吳慧娟
           　　　　　　　　　　　　　　　　　　　　 法　官  李得灶
右為正本係照原本作成。
如不服本判決，應於送達後二十日內向本院提出上訴狀並表明上訴理由，如於本判決
宣示後送達前提起上訴者，應於判決送達後二十日內補提上訴理由書（須按他造人數
附繕本）。
中　　華　　民　　國　　  九十一　　年　　　五  　　　月　　三十一  　　日
            　　　　　　　　　　　　　　    　      書記官  陳清容
